【裁判字號】    98,訴,1869
【裁判日期】    991217
【裁判案由】    發掘墳墓
【裁判全文】
臺灣臺南地方法院刑事判決              98年度訴字第1869號
公  訴  人  臺灣臺南地方法院檢察署檢察官
被      告  李祝賢
上列被告因發掘墳墓案件，經檢察官提起公訴（98年度偵字第32
69號），本院判決如下：
    主  文
李祝賢無罪。
    理  由
一、公訴意旨略以：被告李祝賢明知坐落在台南縣新化鎮○○里
    ○○○段第244號、244-1號、244-2號、244-3號等地號（登
    記名義人為李宗隆之妻子黃麗蓉）上之墓園，內有其與兄弟
    姐妹呂李碧、李欽銘、李世昌、李久富、李宗隆之母親謝鸞
    之墳墓，且與渠等父親李喬共同安葬上址，供後世子孫祭祀
    追思，而上開墓園平日由李欽銘負責管理，並且每年召集兄
    弟妹妹及後代子孫共同祭拜，歷時已20餘載。詎李祝賢因不
    滿李欽銘處理家產不公，竟於民國（下同）97年5月20日某
    時許，擅自發掘謝鸞之墳墓，惟僅剷除該墳墓上之土方後即
    中止。嗣因李欽銘拒絕回應李祝賢分配家產之要求，李祝賢
    乃於同年9月22日10時許，在其他兄弟姐妹毫無所悉之情形
    下，以謝鸞之遺骨已成蔭屍為藉口，僱請不知情之風水師陳
    正行發掘上開墳墓，風水師陳正行誤信李祝賢已得其他家屬
    同意，在李祝賢之指示下，發掘謝鸞遺骨後旋予以當場火化
    ，裝入骨灰罈內，並由李祝賢帶走。惟李祝賢並未立即通知
    其他兄弟姐妹上開情事，且亦未依習俗辦理儀式將其母謝鸞
    之骨灰罈入塔奉祀。迨同年10月3日，李欽銘發現謝鸞之墳
    墓遭人發掘，且遺骨亦已滅失，始報警查獲上情。因認被告
    李祝賢涉有刑法第248條第2項、第1項之發掘墳墓未遂罪，
    及同法第249條第2項之發掘墳墓而損壞遺骨罪。
二、按犯罪事實應依證據認定之，無證據不得認定犯罪事實，不
    能證明被告犯罪者，應諭知無罪之判決，刑事訴訟法第154
    條第2項、第301條第1項分別定有明文。又犯罪事實之認定
    ，應憑證據，如未能發現相當證據，或證據不足以證明，自
    不能以推測或擬制之方法，作為裁判基礎，最高法院40年臺
    上字第86號判例著有明文；且認定犯罪事實所憑之證據，雖
    不以直接證據為限，間接證據亦包括在內，然而無論直接證
    據或間接證據，其為訴訟上之證明，須於通常一般之人均不
    致有所懷疑，而得確信其為真實之程度者，始得據為有罪之
    認定，倘其證明尚未達到此一程度，而有合理之懷疑存在而
    無從使事實審法院得有罪之確信時，即應由法院為諭知被告
    無罪之判決，最高法院76年臺上字第4986號判例亦著有明文
    。再檢察官對於起訴之犯罪事實，仍應負提出證據及說服之
    實質舉證責任，倘其所提出之證據，不足為被告有罪之積極
    證明，或其指出證明之方法，無從說服法院以形成被告有罪
    之心證，基於無罪推定之原則，自應為被告無罪判決之諭知
    ，有最高法院92年度臺上字第128號判例可參。
三、公訴人認被告涉有上開犯行，係以被告李祝賢於警詢及偵查
    中之供詞、告訴人李欽銘、李宗隆於警詢及偵查中之指訴、
    證人即風水師陳正行於偵查中之結證、上開墓園於97年5月
    21日謝鸞墳墓上面土方遭挖掘、謝鸞遺骨火化及97年10月3
    日謝鸞墳墓已遭發掘之相片、被告於97年4月15日、98年5月
    6日寄予告訴人李欽銘之存證信函影本2紙、台南縣歸仁鄉公
    所收據及納骨塔骨灰位使用位證明書等，為其主要論據。訊
    據被告則堅決否認涉有上開犯行，辯稱：伊單純係為撿骨才
    挖開母親的墳墓，因墳墓的維護費用很高，兄妹間因此常常
    吵架，伊主張進塔，在大姐呂李碧及二哥李世昌的同意下，
    伊發存證信函給大哥即告訴人李欽銘也沒有表示反對，伊在
    沒有人反對的情況下，才帶風水師陳正行去，陳正行說母親
    遺體已成蔭屍，伊在呂李碧及李世昌同意下訂時間去撿骨，
    第一次開挖後發現鋼筋水泥，所以沒有辦法完成，並不是故
    意挖一半，嗣後沒有馬上入塔的原因是因為要等父親的遺骨
    一起撿骨併入塔，才延誤沒有馬上處理，並沒有其他不法企
    圖等語。
四、經查：
(一)、按刑法處罰發掘墳墓之本旨，在保護社會重視墳墓之習慣，
    故其犯罪之成立與否，應以是否違背法律上保護之本旨為斷
    。苟發掘墳墓之目的，在於遷葬，並無其他作用，而發掘以
    後隨即依照習慣改葬他處者，既與法律上保護之本旨不相違
    背，自無犯罪之可言（最高法院23年上字第2038號判例意旨
    參照）。
(二)、證人即風水師陳正行於警詢、偵查中及本院審理時具結後證
    稱：被告接洽其當上開墓地看風水，表示如果不好就要撿骨
    ，如果好就不用撿骨，其第一次到現場發現墓地風水不好，
    稱為「五狐侵母地」，因此遺體不易腐爛，形成「蔭屍」，
    因此告訴被告說這如果沒有撿骨以後會不好；墓穴打開後，
    遺體抬出來後，為待毒氣散去，幫遺體引魂，將遺體放在其
    車上載回，隔天在附近墓園火化，之後裝入被告準備青島石
    罐交給被告等語（見警卷第5、6頁、偵卷第12頁、本院卷第
    51至56頁）。證人陳正行前後所述相符，且核與被告上開辯
    解相符，足認被告辯稱係為撿骨始開挖墳墓，尚非虛構。
(三)、被告曾於97年5月6日寄發存證信函給告訴人李欽銘，提及將
    擇日為父母撿骨入塔之事（見警卷第15、16頁）；另被告之
    大姐呂李碧於偵查中供稱：被告曾說母親風水之事伊要處理
    ，其有同意，並曾於97年6月1日出具同意書，同意由被告處
    理父母親遺體撿骨之事，並委託被告代為全權處理入塔安靈
    之一切事宜（見偵卷第24頁、第30、31頁）；被告二哥李世
    昌於偵查中亦稱：被告有說他有找風水師去看，發現我母親
    是蔭屍，在一般民俗習慣，蔭屍對後人不好，先人也不舒服
    ，所以要撿骨，撿骨後知道知道放在那裡，但是因為雙方在
    互告，沒有人去注意母親的骨灰甕應該如何處理等語（見偵
    卷第54頁）。益證被告開挖上開墳墓，係為撿骨另為安葬，
    應無疑義。
(四)、又告訴人李欽銘雖供稱，該墓係永久墓穴，用較厚棺木，墓
    穴以磚頭砌成，上蓋以水泥，再覆蓋泥土，棺木未與泥土直
    接接觸，遺體本即不易腐爛，不必撿骨，遺骨會經過數十年
    慢慢乾燥等語，然證人陳正行於本院審理時證稱：無論墓穴
    再大再好，只要遺體有問題的，都可以撿骨等語（見本院卷
    第56頁）。足認關於遺體下葬後，日後是否必須撿骨之事宜
    ，並無一個一體適用、毫無例外之習慣，尚不能據此認定上
    開墓穴屬於絕對不能開掘撿骨者。
(五)、且被告將其母謝鸞遺骨取出火化後，確實已於98年10月間入
    靈骨塔，有被告提出之歸仁鄉公所收據、納骨塔的骨灰位使
    用證明書各1紙在卷足按（見偵卷第60、61頁）。被告雖未
    於97年9月間將遺骨火化後，立即入塔奉祀，然被告辯稱：
    係因伊撿骨後，即遭告訴人李欽銘報警告發，且告訴人李欽
    銘均未與伊聯絡也不提供意見，所以伊不敢處理等語，被告
    並提出於98年4月15日寄發給告訴人李欽銘之存證信函1份在
    卷足案（見偵卷第17、18頁）。經查：本件告訴人李欽銘於
    97年10月4日警方報案告發被告涉嫌發覺墳墓罪，有警詢筆
    錄在卷可按（見警卷第6頁在卷可按），且告訴人李欽銘於
    偵查中供稱：（問：糾紛發展到現在，母親的屍骨也都依風
    水師處理放進骨灰甕，是否有設法請家族的人儘快把骨灰甕
    請進去供？）我認為墓園比骨灰甕重要，我把墓園重新整理
    ，我跟我弟弟李祝賢在互告，所以我沒有去找他處理這件事
    等語（見98年10月5日偵訊筆錄，偵卷第55頁），再參酌被
    告二哥李世昌於偵查中亦稱：撿骨後知道知道放在那裡，但
    是因為雙方在互告，沒有人去注意母親的骨灰甕應該如何處
    理等語（見偵卷第54頁）。足認被告確係因涉及訴訟糾紛，
    而未立即將骨灰入塔奉祀，尚不能憑此遽認被告有違背善良
    風俗之犯意。
五、綜上所述，公訴人所提出之證據方法，就被告涉有上揭公訴
    意旨所指之發掘墳墓、損壞遺骨等犯行，其證明尚未達於通
    常一般人均不致有所懷疑，得確信其為真實之程度，此外，
    復查無其他積極證據足認被告有何公訴意旨所指之犯行，揆
    諸前開規定及判例意旨，既不能證明被告之犯罪，依法應為
    被告無罪之諭知。
據上論斷，應依刑事訴訟法第301條第1項前段，判決如主文。
本案經檢察官許華偉到庭執行職務。
中    華    民    國    99    年    12    月    17    日
                  刑事第四庭  審判長  法  官  鄧希賢
                                      法  官  卓穎毓
                                      法  官  高如宜
以上正本證明與原本無異
如不服本判決應於收受本判後10日內向本院提出上訴書狀，並應
敘述具體理由。其未敘述上訴理由者，應於上訴期間屆滿後20日
內向本院補提理由書狀（均須按他造當事人之人數附繕本）「切
勿逕送上級法院」。
                                      書記官  陳慧玲
中    華    民    國    99    年    12    月    20    日

司法院資訊處製作；財團法人民間司法改革基金會備份。
